【裁判字號】    97,上更(一),267
【裁判日期】    980304
【裁判案由】    貪污治罪條例等
【裁判全文】
臺灣高等法院高雄分院刑事判決     97年度上更(一)字第267號
上  訴  人  臺灣高雄地方法院檢察署檢察官
被      告  乙○○
選任辯護人  凌進源律師
上列上訴人因被告貪污治罪條例等案件，不服臺灣高雄地方法院
92年度訴字第2940號中華民國95年10月12日第一審判決（起訴案
號：臺灣高雄地方法院檢察署92年度偵字第19901 號），提起上
訴，判決後經最高法院發回更審，本院判決如下：
    主  文
原判決關於乙○○部分撤銷。
乙○○依據法令從事公務之人員對於主管事務，明知違背法令直
接圖利他人，處有期徒刑陸年，褫奪公權伍年。
    事  實
一、乙○○自民國89年3 月初起擔任高雄縣政府水利局水管課課
    員，負責土石採取申請案件之受理、准駁及經其核准土石採
    取案件開採過程之監督查核及違規查報處分（本項業務已於
    92 年2月移由高雄縣政府建設局主政）及土石採取許可證、
    土石採取場登記證申請案之審核業務，為依據法令從事公務
    之人員。而甲○○係巨固砂石行（址設：高雄縣旗山鎮○○
    路21 3之6 號）之實際負責人（名義負責人為郭葉枝－現改
    名為郭忻容，下仍稱郭葉枝），其於89年間以巨固砂石行名
    義，委託大聯合技師事務所向高雄縣政府提出大樹鄉○○段
    第12 -46、12-47 、12-94 地號等山坡地（下稱系爭土地，
    其中第12-46 地號土地所有權人為蔡曾菜根，第12-47 地號
    土地所有權人為方正雄、方慶輝、方明來，第12-94 地號土
    地所有權人為方泰山）之土石採取許可及水土保持計畫申請
    案，甲○○申請採取土石之範圍係位於溪埔段第12-46 、12
    -47 、12-94 之長方型區域，其聯外僅靠往北穿過南二高連
    接旗楠公路之狹小產業道路「寬約三、四公尺」對外聯絡，
    產業道路兩側原為荔枝樹及雜草。而上開土地因位於高屏溪
    水源水質水量保護區內，依據「開發行為應實施環境影響評
    估細目及範圍認定標準」第10條第1 項第5 款規定，申請採
    石區域如超過2.5 公頃時需作環境影響評估，申請程序繁雜
    且不易獲准，故甲○○未將該條對外聯絡之產業道路部分（
    坐落於溪埔段第12-47 、12-45 地號）一併列入水土保持計
    畫申請區域，而將該申請案申請開挖面積為24863 平方公尺
    （2. 5公頃以下），總挖方量為155268.10 立方公尺，以規
    避環境影響評估。該申請案送件後，由高雄縣政府水利局水
    利管理課乙○○及大樹鄉公所蔡博文依土石採取規則第12條
    規定於89年3 月10日前往現場實地查勘，乙○○對於申請地
    號區域之山坡地及對外聯絡產業道路原貌顯已目睹而知悉。
    89年3 月16日高雄縣政府農業局水土保持課人員蘇再祿將上
    開巨固砂石行水土保持計畫送請國立屏東科技大學水土保持
    系代為審查，89年3 月29日郭葉枝、蘇再祿及國立屏東科技
    大學水土保持系教授徐森雄、謝杉舟、陳慶雄等人共同往基
    地現場會勘，會勘後經國立屏東科技大學水土保持系審查委
    員數次審查，認已符合水土保持技術規範之要求審查通過，
    旋於89年6 月14日以（89）屏科大建保字第3178號函，檢送
    「高雄縣大樹鄉○○段第12-46 、12-47 、12-94 地號土石
    採取水土保持計畫定稿本」予高雄縣政府，惟公函中特別註
    明「……惟其運輸道路用地及區外連接排水設施屬審查範圍
    界外，未予檢核。」等語，促請高雄縣政府相關承辦單位注
    意該申請開挖區域（即水土保持計畫區域），並不包括該計
    畫對外聯絡之產業道路。89年11月21日高雄縣政府水利局水
    利管理課乙○○核發土石採取證予巨固砂石行，89年12月19
    日高雄縣政府農業局水保課蘇再祿同意水土保持計劃開工。
    90年1 月9 日前甲○○為使大卡車運輸方便，竟事先將該條
    原本綠色植被覆蓋之狹小產業道路，開挖成長約133 公尺、
    寬約15至18公尺、深約7 公尺之峽谷型道路；90年1 月9 日
    高雄縣政府水利局水利管理課乙○○及農業局水土保持課林
    睦期（臨時代理原承辦人蘇再祿）等人赴現場做開工前勘查
    ，乙○○明知依審查通過之水土保持計畫定稿本內之「挖填
    土石方區位圖」、「土地使用計畫圖」、「土地使用現況圖
    」、「開挖整地平面配置圖」等十餘張附圖所標示之土石採
    取申請區域，並未包含該條對外聯絡之產業道路，且國立屏
    東科技大學水土保持系之來函亦已敘明促請注意，巨固砂石
    行甲○○上述開採行為，業已違反土石採取規則37條第1 項
    第2 款之法令，依法應簽報撤銷其土石採取許可證，詎料其
    竟基於圖利甲○○之犯意，於90年1 月9 日「水土保持計畫
    施工行政監督檢查表」上簽名並偽載「目前尚未開工施挖」
    等內容，另向不知情之林睦期偽稱該現場尚未開工施挖，致
    林睦期將「尚未開挖」之不實事項登載於職務上所掌之上開
    「水土保持計畫施工行政監督檢查表」上，致生損害於高雄
    縣政府對於水土保持計畫施工檢查之正確性。並於90年2 月
    26日發給巨固砂石行土石採取場登記證，使甲○○得以在上
    址非法開採土石販賣，直至90年12月間高雄縣政府接獲檢舉
    ，乙○○方於90年12月13日將上述違法開闢道路及道路邊坡
    情事依法處理並函告巨固砂石行停工，惟甲○○業已挖取至
    少10餘萬立方公尺之土石而獲逾新台幣（下同）5 萬元以上
    之不法利益。
二、案經法務部調查局南部地區機動工作組移送臺灣高雄地方法
    院檢察署檢察官偵查起訴。
    理  由
壹、證據能力部分：
    按被告以外之人於審判外之言詞或書面陳述，除法律有規定
    者外，不得作為證據；又被告以外之人於審判外之陳述，雖
    不符刑事訴訟法第159 條之1 至第159 條之4 之規定，而經
    當事人於審判程序同意作為證據，法院審酌該言詞陳述或書
    面陳述作成時之情況，認為適當者，亦得為證據，刑事訴訟
    法第159 條第1 項、第159 條之5 定有明文。本判決所引用
    各項證據資料（詳後引證據）之證據能力，檢察官、被告及
    辯護人就本判決所引用各項證據均表示不爭執或有證據能力
    （見本院卷第67、85至121 頁），而未於言詞辯論終結前聲
    明異議，本院認前開證據資料作成時之情況，並無任何違法
    取證之不適當情形，以之作為證據使用係屬適當，自得採為
    認定事實之證據。
貳、實體部分：
一、訊之被告乙○○辯稱：伊於90年1 月9 日前往本案土石採取
    區進行開工前勘查時，僅係就水土保持計畫區內土地是否已
    遭開挖乙情進行查勘，所勘查之範圍並未包括系爭土地之聯
    外產業道路，況斯時該土石採取區○○○○○道路僅鏟除路
    面樹木雜草、整治路面，並無遭開挖之情。至於同案被告甲
    ○○於取得系爭土地之土石採取場登記證，並正式開工後，
    究有無違規開採土石，則因伊均委派水利局水管課之河川駐
    警蔡永宗按月前往現場巡察，而未親自前往現場查勘，故不
    知情等語。被告辯護人亦以：被告核准業主部分都是依照法
    定程序處理，並無違法；被告在水土保持計畫行政監督檢查
    表記載「目前尚未開工施挖」等文字，係指其核准部分之土
    地，並無不實登載；且被告只是會辦單位，上開文書並非被
    告職務上所掌之文書，與刑法第213 條規定不符；又上開聯
    外道路部分，並非被告掌管之範圍，業主是否超挖並非被告
    之業務範圍，與被告無關云云，資為被告辯護。
二、經查：
  (一)同案被告甲○○係於88年間與案外人郭葉枝合夥經營巨固砂
    石行，並於88年9 月20日取得系爭土地所有權人蔡曾菜根、
    方正雄、方慶輝、方明來、方泰山之同意使用系爭土地採取
    土方、開闢道路。旋於88年12月24日以巨固砂石行名義向高
    雄縣政府水利局提出擬於系爭土地設置土石採取場申請，復
    於89年2 月24日向高雄縣政府水利局提出系爭土地土石採取
    水土保持計劃書，經該局於89年3 月4 日將上開水土保持計
    劃書送交高雄縣政府農業局審核（水利局函文將系爭土地地
    號誤載為高雄縣大樹鄉○○段第12-16 、12-17 、12-94 地
    號），由高雄縣政府農業局水保課承辦員蘇再祿於89年3 月
    16日將上開水土保持計劃委請國立屏東科技大學代為審查，
    而於89年6 月14日完成水土保持計畫定稿審查，並發函覆知
    高雄縣政府，系爭土地之對外聯絡之運輸（產業）道路用地
    及區外連接排水設施係屬審查範圍界外，未予檢核乙情，俟
    高雄縣政府農業局將上情函知水利局後，由高雄縣政府水利
    局於89年9 月15日辦理公告，並於89年11月21日核發土石採
    取許可證予巨固砂石行。嗣巨固砂石行於89年11月28日依法
    繳納水土保持保證金125 萬元，且經高雄縣政府農業局水保
    課於89年12月19日覆函同意巨固砂石行開工施作水土保持計
    畫，並於90年1 月9 日由農業局水保課人員林睦期、被告乙
    ○○會同該水土保持計劃監造技師潭進財及郭葉枝前往系爭
    土地查勘水土保持計劃第一階段之施作情形，復由林睦期於
    水土保持計劃施工行政監督檢查表上載明：系爭土地業已完
    成臨時沈砂池及臨時截水溝等設備，目前尚未開採等語。巨
    固砂石行旋於90年2 月16日向高雄縣政府遞送土石採取場開
    工申報書，並由高雄縣政府農業局於90年2 月26日核發系爭
    土地之土石採取場登記證，並自90年3 月1 日起採取土石，
    惟系爭土地其後經舉報有違法開闢道路及道路邊坡之情事，
    而於90年12月13日經高雄縣政府水利局函令停工之事實，有
    合夥契約書、土地登記簿謄本及土地使用同意書、高雄縣政
    府89年1 月20日89府水管字第8900008845號函、89年3 月4
    日89府水管字第8900034641號函、89年3 月16日89府農保字
    第8900026242號函、國立屏東科技大學89年6 月14日（89）
    屏科大建保字第3178號函、高雄縣政府89年6 月27日89府農
    保字第8900104984號函、89年9 月15日89府水管字第87288
    號公告、89年11月21日89府水管字第8900087650號函、89年
    12月5 日89府農保字第8900194859號函、89年12月19日89府
    農保字第8900214211號函、90年1 月9 日水土保持計畫施工
    行政監督檢查表、90年1 月12日90府農保字第9000007399號
    函、90年2 月16日土石採取場開工申報書、高雄縣政府90年
    2 月26日90府水管字第9000032370號函、90年3 月水土保持
    計畫監造月報表附90年3 月1 日現場土石採取照片、高雄縣
    政府90年12月13日90府水管字第9000216504號函各1 件在卷
    可稽（以上依序見扣案之水土保持計畫書定稿本第69、75至
    80、68頁，偵字第19901 號卷第136 頁，證物影本卷第25頁
    ，南機組調查卷第87、65、68頁，高雄縣政府水土保持案簽
    呈卷第3 頁，證物影本卷第33、45、54頁，高雄縣政府水土
    保持案簽呈卷第62、61、19頁，證物影本卷第42頁，水土保
    持計畫監造月報表卷第20頁，證物影本卷第2 頁），應堪信
    為真實。
  (二)本件系爭土地之砂石開採許可案，係由被告乙○○承辦並先
    後發給巨固砂石行土石採取許可證、土石採取場登記證，及
    其曾於89年3 月10日、90年1 月5 日及90年1 月9 日前往現
    場勘查，業經其陳明在卷（見他字第4511號卷第289 頁以下
    ），並有高雄縣政府89年3 月4 日89府水管字第8900034641
    號、89年9 月15日89府水管字第8900087288號、89年11月21
    日89府水管字第8900087650號函、水土保持計畫施工行攻監
    督檢查表及相片、水利局會勘驗紀錄、90年2 月26日90府水
    管字第9000032370號函等件在卷為佐（見證物影本卷第25、
    32至33、37至41、49至50、51頁），亦堪認屬真實。
  (三)關於系爭土地之聯外產業道路部分係於90年1 月9 日被告乙
    ○○前往勘驗前，即已開挖完成之事實，業經證人甲○○在
    本院前審審理中證述明確（見本院上訴卷二第10頁），參酌
    證人甲○○前因貪污治罪條例案件於90年11月16日在偵查中
    經檢察官訊以：為何開挖之土石量達28萬多立方公尺時，即
    供稱：「我們開採之前要開路，多餘的土方地主也會拿來請
    款。」等語（見偵字第21840 號影印卷第49頁），而其係於
    90年2 月26日取得土石採取場登記證後，再在申請範圍開挖
    ，業經其陳明在卷（見偵字第21840 號影印卷第4 頁），並
    有高雄縣政府90年2 月26日90府水管字第9000032370號函1
    份在卷可參（見證物影本卷第42至43頁）；且證人即同案被
    告黃明春在調查及偵查中亦供稱：伊於90年3 月1 日接辦系
    爭土地之水土保持計畫，並曾於90年3 月26日、4 月23日、
    5 月28日、7 月31日會同潭進財等人前往現場檢查，當時的
    聯外道路已被開挖成停工時（90年12月18日）的地貌，依當
    時的目測，該聯外道路長度大約130 公尺長，寬度約15、16
    公尺以上，高程差約7 公尺的峽型地谷；及被告乙○○於90
    年1 月9 日前往系爭土地勘查時所拍攝的相片，其第1 頁的
    照片，是聯外產業道路的前一段，伊於90年3 月26日所看到
    的地貌跟90年1 月9 日所拍攝的照片是一樣的，也就是開工
    時候，聯外產業道路已經開挖等語（見他字第4511號卷第18
    2 至184 、218 至219 頁、大樹鄉溪埔土地開發案卷第20至
    22頁）；證人即同案被告潭進財於調查及偵查中亦供稱：伊
    於89年12月15日與巨固砂石行正式簽訂水土保持計畫監造服
    務契約前數日，曾與業主巨固砂石行人員一起到工地現查看
    ，當時系爭土地聯外產業道路，由巨固砂石行完成聯外道路
    的路面整平及兩旁臨時排水溝之施工等語（見他字第4511號
    卷第236 、238 、286 頁），足見證人甲○○所述其於90年
    1 月9 日即已開挖道路一節，應可採信。證人證人郭葉枝於
    調查時雖陳稱：「前開申請開採土石需進行水土保持計畫，
    為方便相關車輛及機具進出，必須先將前述產業道路上的芒
    草及荔枝樹剷除，做整地處理，將彎曲道路截彎取直，並做
    水溝排水，我們絕對沒有擅自違法開挖，前述整地處理係一
    般工程施作前必須有的前置工作，乙○○及林睦期均知道前
    述道路整地情形。」等語（見他字第4511號卷第245 頁）；
    及證人陳國華於調查時陳稱：「在我本人去現場勘查時，我
    發現要進入該區○○○○道路寬僅3 、4 公尺，長約一百公
    尺，僅容小轎車得以進出，運輸土石之大卡車無法通行，所
    以我跟甲○○有談到該條聯外產業道路由業者甲○○自行申
    請處理……至於事後甲○○有無申請，我就不知道了。」等
    語（見偵字第19901 號卷第23頁）；均未能明確排除證人甲
    ○○於90年1 月9 日即已開挖道路之事實，亦不足以動搖證
    人甲○○承稱系爭土地之聯外產業道路部分於90年1 月9 日
    被告乙○○前往勘驗前，即已開挖完成等情，自不足採為被
    告有利之認定。
  (四)證人即國立屏東科技大學副教授陳慶雄於原審理中證稱：伊
    在調查中的所描述聯外產業道路情況的陳述（指他字第4451
    1 號第308 至309 頁之陳述），就是伊到現場勘驗時所見的
    情況，及「當時我們帶著比例尺去測量，路旁有果樹、雜草
    ；寬度約三到五公尺。」等語明確（見原審卷三第10頁）。
    而本件系爭土地之聯外產業道路，業經開挖成長約133 公尺
    、寬約15至18公尺、深約7 公尺之峽谷型道路，則有國立屏
    東科技大學92年8 月1 日屏科水保字第09207312函附卷可憑
    （見南機組調查卷第26頁），並經檢察官會同內政部土地測
    量局人員會勘驗屬實，有會勘紀錄、相片及鑑定書在卷可參
    （見南機組調查卷第27至29頁、他字第4511號卷第20至24頁
    ），復參酌卷附相片，可見該聯外產業道路之路面寬度，均
    與證人陳慶雄所述之於89年3 月間之道路寬度及外觀已有明
    顯之差別。則被告乙○○於90年1 月5 日及90年1 月9 日前
    往勘查時，對系爭土地聯外產業道路已經被開挖而有明顯變
    更之事實，豈有未予察覺之理。參酌證人即系爭土地水土保
    持計劃規劃設計人陳國華於調查時陳稱：「在我本人去現場
    勘查時，我發現要進入該區○○○○道路寬僅3 、4 公尺，
    長約一百公尺，僅容小轎車得以進出，運輸土石之大卡車無
    法通行，所以我跟甲○○有談到該條聯外產業道路由業者甲
    ○○自行申請處理，如果依一般程序，甲○○必須針對該條
    聯外產業道路另外擬具1 份簡易水土保持計畫及申請書，向
    高雄縣政府水土保持課等單位提出開挖整地、開闢道路的申
    請，或者甲○○也可以委託我將該條聯外產業道路納入水土
    保持計畫區域，一併提出申請送審，但如將該條聯外產業道
    路納入上開水土保持計畫區域，申請總面積一定超過2.5 公
    頃，必須再做環境影響評估，變得很複雜，而且將產業道路
    納入水土保持計畫區○○○○道路末端滯洪池溢流的問題，
    所以實務上沒有人這樣申請的。理論上甲○○必須要提出上
    開產業道路簡易水土保持計畫申請開闢道路，大卡車才可以
    進出載運土石，至於事後甲○○有無申請我就不知道了。」
    等語甚明（見偵字第19901 號卷第23頁）；及高雄縣政府89
    年6 月27日八九府農保字第8900104984號致函水利局載明：
    「主旨：為巨固砂石行於大樹鄉○○段12-46 、12-47 、12
    -94 地號等3 筆土地內土石採取水土保持計畫審查乙案，經
    委託國立屏東科技大學審查結果，其計畫內容已符合水土保
    持技術規範之要求，本局（農業局）僅就水土保持計畫部份
    ，原則核定通過，惟仍請依說明事項辦理，轉請查照。說明
    ：……二、有關運輸道路用地及設施，請依貴管（水利局）
    土石採取規則辦理，至於區外連接排水設施已有述明在本計
    畫內。」等語（見證物影本卷第28頁），足見農業局於89年
    6 月27日核定通過巨固砂石行申請範圍內之土石採取水土保
    持計畫之同時，已致函通知水利局「有關運輸道路用地及設
    施，請依貴管（水利局）土石採取規則辦理」，再參酌證人
    陳國華上開證詞，則被告所辯伊於90年1 月9 日前往本案土
    石採取區進行開工前勘查時，僅係就水土保持計畫區內土地
    是否已遭開挖乙情進行查勘，所勘查之範圍並未包括系爭土
    地之聯外產業道路等語；及被告辯護人辯以：上開聯外道路
    部分，並非被告掌管之範圍，業主是否超挖並非被告之業務
    範圍，與被告無關云云，均係事後卸責之詞，不足採信。亦
    不能以巨固砂石行前向高雄縣政府申請在系爭土地採取土石
    ，未將上揭產業道路納入開採範圍，為求日後運輸土石之便
    ，將土石採取區域之唯一聯外道路修整或拓寬，客觀上不足
    以使被告乙○○於會勘時查覺甲○○有非法開挖之行為，作
    為其卸責之理由。
  (五)又土石採取而有在自來水水源水質水量保護區內，其面積在
    2.5 公頃以上情形，應實施環境影響評估，為開發行為應實
    施環境影響評估細目及範圍認定標準第10條第1 項第5 款所
    明定；而系爭土地係位於高屏溪水源水質水量保護區內，如
    將聯外道路納入水土保持計畫內送審，即超過2.5 公頃，依
    規定必須實施環境影響評估，故於送審時，未將對外聯絡道
    路納入，為被告乙○○所不爭執，復經證人甲○○證述明確
    （見本院上訴卷二第8 頁反面），及有水土保持計畫書定稿
    本在卷可參（見水土保持計畫書定稿本第3 頁），自堪採信
    。證人甲○○雖證稱：「我申請土石採取開挖後一定要有路
    線供砂石車進出，所以一定要開闢道路，有關砂石車進出道
    路，巨固砂石行也有委託國華工程顧問股份有限公司送請高
    雄縣政府審查，所以不是有意迴避2.5 公頃範圍的限制。」
    等語（見他字第4511號卷第226 頁），惟因事關其個人利益
    ，證詞難免偏頗，且與證人陳國華上開證述內容迴異，又上
    開對外聯絡道路部分確未納入送審，已如前述，是證人甲○
    ○上開之證述，顯不足採。
  (六)查巨固砂石行雖於89年8 月間即取得土石採取許可證，其有
    效期限自89年8 月1 日起至91年7 月止（見證物影本卷第44
    頁），惟依水土保持技術規範第391 條、第392 條、及水土
    保持計畫審核及監督要點第23點規定，土石採取業者須提出
    水土保持計劃供目的主管事業單位審查核准後，依該水土保
    持計劃在開挖整地前設立界椿標示開挖整地範圍，且於開挖
    整地前應先完成必要之滯洪、沈砂及防災設施，始得由目的
    事業主管機關發給土石採取場登記證，准其開採土石，有高
    雄縣政府93年10月18日府農保字第0930180762號函附水土保
    持計畫監造流程暨高雄縣政府「土石採取申請」辦理流程圖
    、高雄縣政府「土石採取申請」聯合審查表各1 件在卷可按
    （見原審卷二第2 、8 、11、12頁），足見巨固砂石行雖已
    取得土石採取許可證，但仍不得開挖，而須於取得土石採取
    場登記證後，始得進行開挖；又土石採取人有超越核准地域
    採取者，由縣市政府撤銷其土石採取許可證，92年3 月12日
    廢止前土石採取規則第37條第1 項第2 款有明文。是被告乙
    ○○於90年1 月5 日及9 日前往現場勘查，既已發現系爭土
    地之聯外產業道路已有嚴重開挖情形，依法即應撤銷巨固砂
    石行之土石採取許可證，惟其竟故意將此情隱匿不報，反於
    水土保持計畫行政監督檢查表登載「目前尚未開工施挖」（
    見證物影本卷第37至38頁），並於90年2 月26日核發土石採
    取場登記證給巨固砂石行（見證物影本卷第42頁），其行為
    自屬不法，而巨固砂石行則因而獲不法利益，亦可認定。被
    告乙○○及其辯護人雖辯稱：被告僅就水土保持計畫區內土
    地是否已遭開挖乙情進行查勘，所勘查之範圍並未包括系爭
    土地之聯外產業道路；該聯外道路部分，並非被告掌管之範
    圍，業主是否超挖並非被告之業務範圍，與被告無關云云。
    惟依高雄縣政府93年10月18日府農保字第0930180762號函敘
    明：本府土石採取申請案件之目的事業主管單位為水利局，
    負責土石採取申請案件之受理、准駁及經其核准土石採取案
    件開採過程之監督查核及違規查報處分（本項業務已於92年
    2 月移由高雄縣政府建設局主政），其開採過程之監督查核
    及違規查報處分事項，請參閱土石採取規則第33條之1 、第
    36 條 及第37條已有明文等語（見原審卷二第2 、5 頁）；
    另高雄縣政府91年1 月30日府農保字第0910009251號函亦載
    明：本案水利局核准土石採取函送之水土保持計畫範圍，並
    未包括道路開闢事項，……，水土保持計畫部分，原則同意
    辦理，惟聯外道路不包含在核定水土保持計畫範圍內，且土
    石採取規則聯外道路交通，係屬水利局權責，故是否涉及違
    規開挖整地之認定問題，請水利局逕依規定查明辦理等語（
    見證物影本卷第11頁正、反面）；而土石採取人有超越核准
    地域採取者，由縣市政府撤銷其土石採取許可證，92年3 月
    12日廢止前土石採取規則第37條第1 項第2 款亦定有明文（
    見原審卷二第22頁）；且據證人即高雄縣政府農業局水保課
    課長林睦期於調查時陳稱：該區○○○○○道路非我所需審
    查之範圍，……至於簽報依土石採取規則第37條超越核准地
    域採取及不遵照主管機關限制及禁止之命令等規定，撤銷巨
    固砂石行土石採取許可證，應屬水利局水利管理課之權責等
    語（見他字第4511號卷第298 頁反面），其並於原審審理時
    證稱：水土保持計畫外的土石採取違規挖取是查報取締的人
    負責等語明確（見原審卷三第64頁）；再者，系爭土地其後
    經舉報有違法開闢道路及道路邊坡之情事，亦係由高雄縣政
    府水利局於90年12月13日函令停工之事實，有被告為承辦人
    之高雄縣政府90年12月13日90府水管字第900021650 號函在
    卷可稽（見證物影本卷第2 頁）；又巨固砂石行於申請範圍
    內土石採取水土保持計畫之審查，係農業局主管之業務，是
    水土保持計畫施工行政監督檢查表檢查單位即為農業局人員
    ，被告為水利局人員，負責土石採取申請案件之受理、准駁
    及經其核准土石採取案件開採過程之監督查核及違規查報處
    分及土石採取許可證、土石採取場登記證申請案之審核業務
    ，須會同前往檢查，自係依照高雄縣政府89年6 月27日八九
    府農保字第8900104984號致函示：「有關運輸道路用地及設
    施，請依貴管（水利局）土石採取規則辦理」之意旨，檢查
    未包含在核定水土保持計畫範圍內之聯外道路，是否涉及違
    規開挖整地之認定，被告既在前揭「水土保持計畫施工行政
    監督檢查表」內記載「目前尚未開工施挖」等語，自屬不實
    ，是其所辯：伊在水土保持計畫行政監督檢查表記載「目前
    尚未開工施挖」等文字，係指其核准部分之土地，並無不實
    登載云云及其辯護人上開所辯，均不足取。本件被告乙○○
    之違法行為，係在其明知系爭土地之聯外產業道路已有嚴重
    開挖情形，依法即應撤銷巨固砂石行之土石採取許可證，其
    竟故意將此情隱匿不報，反於水土保持計畫行政監督檢查表
    登載「目前尚未開工施挖」等語，並予核發土石採取場登記
    證給巨固砂石行，使巨固砂石行得以採取核准範圍內之土石
    販賣，因而獲取不法利益，而非被告是否知悉甲○○將開闢
    道路所得土石出售之行為。其上開行為，顯對於主管之事務
    ，明知違背法令，直接圖私人不法利益，因而獲得利益，核
    與貪污治罪條例第6 條第1 項第4 款之圖利罪要件相符。至
    於巨固砂石行申請土石採取許可證及土石採取場登記證，目
    的即在採取土石販賣營利，此為一般砂石業者之營運之方式
    ，被告乙○○自不能諉為不知，是其明知甲○○有非法採取
    土石之行為，仍怠於撤銷巨固砂石行土石採取證，與明知違
    背法令直接圖利他人之認定，顯具有相當之關聯。
  (七)另關於被告乙○○圖利巨固砂石行之金額，起訴書雖認證人
    甲○○已盜採開挖土方284780立方公尺，已逾原核定總挖方
    量155268.1立方公尺，超挖129511.9立方公尺之土石，且將
    上開土石以每立方公尺市價110 元販售以圖利，計被告乙○
    ○共圖利證人甲○○00000000元。但查：
  1.調查人員前於證人郭葉枝所涉貪污治罪條例案件，雖曾提示
    其上載有「284780」立方公尺之應付地主款項明細表給證人
    郭葉枝表示意見，惟證人郭葉枝則稱「我還沒有核對」等語
    （見偵字第21840 號影印卷第45頁），其於原審審理中復證
    稱：伊給付予地主之權利金係依照挖取卡車回報之土方數目
    ，向地主陳報，……伊於90年11月16日在調查局應訊時，調
    查員曾自伊提示1 張便條紙，其上記載「至90年10月31日止
    已開挖284780立方公尺」，惟此乃當時預估之數量，非實際
    開挖數量，……伊係依照工人所呈報的估價單來計算挖出之
    土方量，……90年11月16日接受調查局訊問時，實際挖出之
    土方約10幾萬立方等語（見原審卷三第70、71、72頁）。又
    證人甲○○就此問題，在偵查中亦稱：砂石之數量有「車上
    方」與「實方」之不同；及「地主計算是依據車上方來計算
    ，體積會增加，且我們要開採之前要開路，多餘的土方地主
    也會拿來請款，所以數量會增加。」等語（見偵字第21840
    號影印卷第49頁）；再經原審依職權調取臺灣高雄地方法院
    檢察署90年度偵字第21541 號、90年度偵字第21840 號案件
    卷證，並未發現上開「巨固砂石行開採土石應付地主款項明
    細表」。又證人即調查局人員黃啟元於原審審理中證稱：…
    …（91年11月14日前往系爭土地會勘）當時因為沒有儀器無
    法測量深度，本件所認定之挖方量係依另案（即陳文將所涉
    組織犯罪條例案件）搜索巨固砂石行所扣得紙條（即90年11
    月16日所查扣之巨固砂石行開採土石應付地主款項明細表）
    上之記載內容而來，……當時證物顯示之挖取土方量為2847
    80立方公尺，……惟事後已找不到該扣押物等語（見原審卷
    三第28、29頁），足見尚難認甲○○所挖取土方量確為2847
    80立方公尺。惟因證人郭葉枝前開陳述中，係稱數量為10餘
    萬立方公尺；證人甲○○於偵查中經檢察官告以「就算核算
    成車上方」，則數量亦有19萬5 千立方公尺時，並未稱該計
    算有何錯誤（見偵字第21840 號影印卷第49頁）；另證人即
    地主方慶輝於原審審理中亦證稱：伊未曾見過調查局人員所
    謂「應付地主款項明細表」，至於伊所收取之權利金相當於
    多少土方鬆方，伊亦無印象……，在調查筆錄記載伊當時陳
    稱所給付之權利金相當於20萬方土石乙節，係伊印象中是這
    個數目等語（見原審卷三第50、51頁），從而證人甲○○所
    挖取之土石量為20萬立方公尺左右應可認定。其中雖有部分
    土石係在系爭土地之聯外產業道路上挖取，且該部分係巨固
    砂石行於90年1 月9 日前即自行開採，尚難計入被告乙○○
    不法圖利之金額，惟因該部分開挖面積，縱依前開「長約13
    3 公尺、寬約15至18公尺、深約7 公尺」計算，其土石量亦
    僅16758 立方公尺（133 ×18×7） ，經扣除結果，證人甲
    ○○所不法挖取之土石量亦達10餘萬立方公尺。而證人甲○
    ○向系爭土地之所有權人購買土石之價格為每立方公尺23元
    ，並有土石開採合約書附卷可參（見偵字第21840 號卷第73
    頁），而證人甲○○則以每立方公尺100 至150 元之價格出
    售，有買賣合約書在卷可佐（見偵字第21840 號影卷第13、
    20頁、他字第4511號卷第201 頁），經計算結果，被告乙○
    ○圖利巨固砂石行之金額已逾5 萬元，至為灼然。
  2.又檢察官於91年11月14日偕調查局人員前往系爭土地會勘時
    ，因系爭土地上之土石採取場界樁已經滅失，而指示內政部
    測量局人員依實地已開挖土石位置測量計算開挖面積，並經
    內政部測量局人員測得開挖面積合計為3.8495公頃，已較原
    核定施作水土保持計畫之土石採取區面積2.4863公頃，逾越
    1.3632公頃，固有會勘紀錄、內政部土地測量局92年1 月13
    日鑑定書暨91年10月31日第0000000000號鑑定圖、水土保持
    計畫土地使用面積明細表各1 件在卷足憑（見南機組調查卷
    第27頁、他字第4511號卷第25、26頁、水土保持計畫書定稿
    本第67頁），惟檢察官於前往現場會勘時，既未測量上開已
    開挖位置之谷地深度與原水土保持計畫書所附原始地形等高
    線圖所顯示之地貌高度、深度互為比較，即無法單憑開挖面
    積推算所挖取之土石體積數量，是上開測量結果，尚不足採
    為認定之依據。
  (八)至證人林睦期於原審審理中雖證稱：90年1 月9 日因原承辦
    人蘇再祿生病，故由伊代替蘇再祿前往現場查勘，……（該
    次查勘）係要視察開工前業主是否已經施作沈沙池等……防
    災措施、排水設施，……依伊親眼所見記載於水土保持監工
    行政監督檢查表上，伊於上開檢查表之監造紀錄欄內記載「
    尚未開挖」係指核定之水土保持計畫範圍內並無開挖，……
    斯時採石區有置設界樁，並無開挖，……伊於現場除詢問業
    主外，並向目的事業單位（即高雄縣水利局）人員確認現場
    是否有開挖，經其簽註尚未開挖後，復要求業主提供現場照
    片，供承辦人員審查等情綦詳（見原審卷三第56、58、59、
    60、63頁），依其所述內容，乃指經申請之範圍尚未開挖，
    並非指聯外產業道路部分尚未開挖，尚難據為被告乙○○有
    利之認定。
  (九)另證人甲○○雖證稱未拓寬系爭土地之聯外產業道路，原來
    寬度即檢察官所勘驗現狀，並供稱：「大樹鄉○○段12-46
    、12-47 、12- 94等地號山坡地之聯外道路在我申請土石開
    挖前之寬度目測約有15公尺，長度自國道三號高速公路算起
    約160 公尺，而且雜草叢生，因該條聯外道路是到大樹鄉○
    ○段12-46 、12-47 、12-94 等地號山坡地的唯一道路，所
    以蘇再祿、林睦期、黃明春、乙○○等人到現場會勘時，一
    定要經過該條道路。」、「上述聯外道路在巨固砂石行開始
    採取砂石前即約有15公尺的寬度，不過大部分的道路都被雜
    草覆蓋，後因巨固砂石行必須建造截水溝及滯洪池，將覆蓋
    在道路上的雜草剷除後，就恢復原有15公尺的寬度，巨固砂
    石行並未超挖該聯外道路之土石。」等語（見他字第4511號
    卷第226 、228 、229 頁）；另於本院審理時亦證稱：「（
    問：依據你以前的陳述因為聯外道路很狹窄，所以你們有把
    他拓寬？）沒有，我們沒有拓寬因為它本來就很寬了，只是
    草很高，我們有將草剷除、再將高低不平的部分剷平。、「
    問：所以整地就開始挖道路？）沒錯，整地就是挖道路、就
    是整平道路，如果沒有道路怎麼可能進入挖水溝、滯洪池？
    我們只有將道路整平。」、「（問：你的意思是否因為雜草
    叢生、道路高低不平，為了要將道路弄平，所以要整地？）
    是的，因為山路是斜的、道路不是平的，且斜坡的前後、高
    低差距至少有50公尺，所以我們要挖水溝的時候，一定要先
    整平、將雜草清除，所以一定會挖到道路。」等語（見本院
    卷第83至84頁）；證人即地主方正雄於原審審理中亦證稱：
    當時（即83年間）要開高速公路（即南二高），經過系爭土
    地並將土地切斷，經地主們詢問高速公路局（以下簡稱高公
    局）能否設置涵洞，……高公局表示可設置7 米涵洞以利通
    行，……倘要求設置15米涵洞，則須聯外道路路寬達15公尺
    以上始能設置，故伊僱請怪手拓寬路面，……高速公路完成
    後，伊僅在該聯外道路上鋪上2 到3 公尺寬之水泥路面，以
    便採取荔枝……等語（見原審卷三第93頁）；證人方慶輝證
    稱：系爭土地交與被告甲○○使用時，即有聯外道路存在，
    ……83年以前路寬約2 到3 公尺，……83年間因高速公路開
    挖路被切開，故地主們希望高公局幫地主們開設1 個涵洞（
    以利通行），當時高工局要求地主們拓寬路面，故地主們將
    路寬拓寬為10幾米，……原路旁種植荔枝樹，83年拓寬時有
    鏟除沿路之荔枝樹，……並將山坡邊坡與路交接處鋪平，…
    …一直到89年路寬均未改變，只是路旁長出雜草……等語（
    見原審卷三第47、48頁）。惟：
  1.證人蘇再祿於偵查及原審審理中證稱：伊於89年3 月間，有
    去現場勘查，當時聯外產業道路含水溝蓋約五公尺左右，路
    旁雜草叢生，還沒有開發等語（見他字第4511號卷第216 頁
    、偵字第19901 號卷第49頁反面、原審卷三第79頁）；且證
    人方正雄於偵查中已供稱：現場是方慶輝在處理，詳細過程
    伊不清楚等語；而證人方慶輝於偵查中亦稱：伊去看時，發
    現聯外之產道路有被拓寬，伊問甲○○，甲○○說要會車，
    才把地旁邊挖寬，二邊各挖幾公尺等語（見偵字第19901 號
    卷第32頁），已證稱甲○○有拓寬道路兩邊各幾公尺之事實
    。
  2.依90年1 月9 日高雄縣政府人員前往系爭土地查勘水土保持
    計畫第一階段施工情形時所拍攝之現場照片編號1-3 、1-4
    以觀，上開臨時滯洪池及排水溝確係設置於高速公路涵洞往
    採石場方向之聯外道路右側，斯時同向聯外道路左側路旁尚
    植有樹木（見證物影本卷第39頁），惟91年11月14日調查人
    員前往系爭土地查勘時，該聯外道路東側（即自高速公路涵
    洞往採石場方向之左側）路旁邊與道路交界處已不見樹木，
    且山坡邊坡切面陡直，留有機械挖取後之平整痕跡，有現場
    照片2 幀足憑（見南機組調查卷第28頁反面），而92年7 月
    10日國立屏東科技大學派員前往系爭土地查勘時，上開聯外
    道路東側邊坡情狀與調查局人員於91年11月14日前往查勘時
    相同，雖該邊坡上有少許植生，然該邊坡與道路交界處確已
    不見樹木（見南機組調查卷第24頁國立屏東科技大學水土保
    持系92年7 月10日函及所附照片），並經國立屏東科技大
    學承辦人員於查勘後分別於92年7 月10日、92年8 月1 日覆
    函記載：非屬原審核計畫範圍之運輸道路（即本案聯外道路
    ）已有開挖情形，東側邊坡高度達3 至9 公尺；經比對合算
    結果，目前道路寬度已達15至18公尺之間，顯然道路在未經
    審核之情況下，已被開挖破壞等情（見南機組調查卷第22、
    26頁國立屏東科技大學水土保持學系92年8 月1 日屏科水保
    字第09207312號函），核與原審於95年7 月3 日前往系爭土
    地現場勘驗時，上開臨時滯洪池（即沈沙池）及排水溝雖確
    係設置在該聯外道路西側路旁邊坡上（即自高速公路涵洞往
    採石場方向之右側），然而該聯外道路東側路旁（即自高速
    公路涵洞往採石場方向之左側）已不見樹木，且該東側（即
    左側）山壁上半部坡度較緩，下半部則驟變為較陡之坡度，
    切面整齊，有開挖痕跡等情相符，有現場勘驗筆錄及編號
    照片在卷足憑（見原審卷二第183 頁反面、19
    0 、186 、191 頁反面、187 頁背面）。又證人即92年7 月
    10日前往現場查勘之國立屏東科技大學水土保持系教授黃國
    禎於原審證稱：（聯外道路山坡坡面）有機器挖取之痕跡等
    語（見原審卷三第22頁）；且證人即協同原審前往現場會勘
    之國立屏東科技大學水土保持系教授陳慶雄亦證稱：原審勘
    驗時，剛出高速公路涵洞口約10幾公尺處，那段山坡邊坡坡
    度緩和，應該未經開挖，故以該段山坡邊坡來判斷路基與原
    山坡位置，再往採石場方向前進，即發現山坡坡度變陡，山
    坡往後退卻，可見該部分已經過開挖等語明確（見原審卷三
    第15、16頁）；而上開聯外道路經檢察官會同調查局人員及
    同案被告甲○○於90年11月14日前往現場會勘施測，該聯外
    道路所在位置已逾越原水土保持計劃書所附使用土地計劃圖
    所繪之高雄縣大樹鄉○○段第12-47 地號土地地界，該聯外
    道路東側路面已跨越至同地段第12-45 地號上，亦有內政部
    土地測量局92年1 月13日鑑定書所附鑑定圖1 份在卷可按（
    見他字第4511號卷第23、30頁），足認同案被告甲○○確有
    開挖系爭土地之聯外產業道路之事實；渠等前開所為有利於
    被告乙○○之陳述，均不足為被告乙○○有利之認定。
  (十)綜上所述，被告乙○○所辯上開各語無非事後卸責之詞，不
    足採信。本件事證明確，其犯行洵堪認定，應予依法論科。
三、按行為後法律有變更者，適用行為時之法律，但行為後之法
    律有利於行為人者，適用最有利於行為人之法律，刑法第2
    條第1 項定有明文。再按就法律變更，比較時應就罪刑有關
    之共犯、未遂犯、想像競合犯、牽連犯、連續犯、結合犯，
    以及累犯加重、自首減輕暨其他法定加減原因（如身份加減
    ）與加減例等一切情形，綜其全部罪刑之結果而為比較（最
    高法院95年度第8 次刑庭會議決議參照）。本件被告乙○○
    行為後，刑法業於94年2 月2 日修正公佈，並於95年7 月1
    日施行。其中有關刑法刑法第10條第2 項公務員之定義，刑
    法第33條第5 款罰金最低額，刑法第55條牽連犯之規定，均
    經修正，經綜合比較結果，修正後之規定並非較有利於被告
    乙○○，自應適用修正前之規定。至於修正前刑法第37條第
    2 項規定：宣告6 月以上有期徒刑，依犯罪之性質認為有褫
    奪公權之必要者，宣告1 年以上10年以下褫奪公權；修正後
    刑法第37條第2 項規定：宣告1 年以上有期徒刑，依犯罪之
    性質認為有褫奪公權之必要者，宣告1 年以上10年以下褫奪
    公權。惟因從刑附屬於主刑，除法律有特別規定者外，依主
    刑所適用之法律，而不單獨為新舊法之比較。
四、查被告乙○○自89年3 月間起為高雄縣政府水利局水管課課
    員，負責土石採取許可證及土石採取場登記證申請案之審核
    業務，已如前述，自為依據法令從事公務之人員。核被告乙
    ○○所為，係犯貪污治罪條例第6 條第1 項第4 款之圖利罪
    及刑法第213 條之罪。被告辯護人雖辯稱：被告在水土保持
    計畫行政監督檢查表記載「目前尚未開工施挖」等文字，係
    指其核准部分之土地，並無不實登載；且被告只是會辦單位
    ，上開文書並非被告職務上所掌之文書，與刑法第213 條規
    定不符云云。惟刑法上所稱職務上之行為，係指公務員在其
    職務範圍內所為或得為之事務，非限定於其所得決行之事務
    ，只要係其參與辦理之事務，即屬之（最高法院95年度台上
    字第4738號判決意旨參照）；而刑法第213 條所定公務員明
    知不實之事項，而登載於職務上所掌之公文書罪，其所稱之
    「職務」，係指該登載之公務員，在職權掌管範圍內所應登
    載或得登載之事項（最高法院95年度台上字第3355號判決意
    旨參照），則上開水土保持計畫行政監督檢查表既係被告參
    與之事務，即為其職務上之行為，而該水土保持計畫行政監
    督檢查表即係其職務範圍內所為之公文書，依前揭最高法院
    判決意旨，核與刑法第213 條之規定無違。被於90年1 月5
    日及9 日前往現場勘查，既已發現系爭土地之聯外產業道路
    已有嚴重開挖情形，依法即應撤銷巨固砂石行之土石採取許
    可證，惟其竟故意將此情隱匿不報，反於水土保持計畫行政
    監督檢查表登載「目前尚未開工施挖」，並於90年2 月26日
    核發土石採取場登記證給巨固砂石行，其行為自該當刑法第
    213 條之犯行。其所犯上開2 罪間，具有方法與結果關係，
    應依修正前刑法第55條規定，從一重之貪污治罪條例第6條
    第1 項第4 款之圖利罪處斷。
五、原審未予詳察而為被告乙○○無罪之諭知，尚有未恰。檢察
    官上訴意旨指摘原判決此部不當為有理由，自應由本院予以
    撤銷改判。爰審酌被告乙○○身為公務員，明知本件巨固砂
    石行已有違法開挖之事實，竟不予舉發，反而發給土石採取
    場登記證，致巨固砂石行從中獲取不法利益，其獲取之不法
    利益不少，及其犯後始終否認犯罪態度不佳等一切情狀，量
    處如主文第2 項所示之刑，並依法宣告褫奪公權5 年，以資
    懲儆。
參、同案被告甲○○部分，業經撤回上訴而確定；另同案被告黃
    明春、潭進財部分，亦經本院前審判決無罪確定，茲不贅述
    ，附此敘明。
據上論斷，應依刑事訴訟法，第369 條第1 項前段、第364 條，
修正前貪污治罪條例第2 條、第6 條第1 項第4 款、第17條，刑
法條第2 條第1 項、第213 條、第55條（修正前），第37條第2
項，判決如主文。
本案經檢察官方娜蓉到庭執行職務。
中    華    民    國    98    年    3     月    4     日
                   刑事第九庭審判長法  官   莊秋桃
                                   法  官   謝宏宗
                                   法  官   裕斗
以上正本證明與原本無異。
如不服本判決應於收受本判決後10日內向本院提出上訴書狀，其
未敘述上訴理由者，並得於提起上訴後10日內向本院補提理由書
狀（均須按他造當事人之人數附繕本）「切勿逕送上級法院」。
中    華    民    國    98    年    3     月    4     日
                                  書記官    張宗芳
附錄本判決論罪科刑法條：
貪污治罪條例第6條
有下列行為之一者，處5 年以上有期徒刑，得併科新臺幣3 千萬
元以下罰金：
一  意圖得利，抑留不發職務上應發之財物者。
二  募集款項或徵用土地、財物，從中舞弊者。
三  竊取或侵占職務上持有之非公用私有器材、財物者。
四  對於主管或監督之事務，明知違背法令，直接或間接圖自己
    或其他私人不法利益，因而獲得利益者。
五  對於非主管或監督之事務，明知違背法令，利用職權機會或
    身分圖自己或其他私人不法利益，因而獲得利益者。
前項第 1 款至第 3 款之未遂犯罰之。
中華民國刑法第213條
（公文書不實登載罪）
公務員明知為不實之事項，而登載於職務上所掌之公文書，足以
生損害於公眾或他人者，處1 年以上7 年以下有期徒刑。


司法院資訊處製作；財團法人民間司法改革基金會備份。
